臺北高等行政法院判決　　　　　　　　　　　　　　八十九年度訴字第四○一○號
　　　　　　　　　　　　　　　.
　　原　　　告　致福股份有限公司
　　代　表　人　甲○○董事長.
　　訴訟代理人　蔡清福律師
　　　　　　　　柯清貴律師
　　複　代理人　丙○○
　　被　　　告　經濟部智慧財產局
　　代　表　人　陳明邦（局長）
　　訴訟代理人　戊○○
　　　　　　　　丁○○
　　參　加　人　日商．日本勝利股份有限公司
　　代　表　人　寺田雅彥董事.
　　訴訟代理人　乙○○
　　　　　　　　蔡淑美律師
右當事人間因商標撤銷事件，原告不服經濟部中華民國八十九年十月二十四日經（八
九）訴第00000000號訴願決定，提起行政訴訟。本院判決如左：
　　主  文
原告之訴駁回。
訴訟費用由原告負擔。
　　事  實
緣參加人於民國（下同）七十七年十一月十六日以「傑偉士JVC」商標（下稱系爭商
標）作為其註冊第五○七二八號「JVC」正商標之聯合商標，指定使用於當時商標法
施行細則第四十九條所定商品及服務分類表第八十六類之電視機、電唱機、收音機、
錄音機、無線電機器材、通信器材等商品，向被告（原經濟部中央標準局）申請註冊
，經被告准列為註冊第00000000號聯合商標。嗣原告以系爭商標所指定之「
無線電機器材、通信器材」商品專用權有違商標法第三十一條第一項第二款之規定，
於八十八年七月八日申請撤銷該註冊聯合商標前述商品專用權。案經被告審查，以八
十九年四月十九日中台處字第Ｌ00000000號商標撤銷處分書為「註冊第00
000000號『傑偉士JVC』商標所指定之『通信器材』商品專用權應予撤銷。」
之處分。原告對於原處分未撤銷註冊第00000000號「傑偉士JVC」商標所指
定之「無線電機器材」商品專用權部分不服，提起訴願，遭決定駁回，遂向本院提起
行政訴訟。本院因認本件訴訟之結果，日商．日本勝利股份有限公司之權利或法律上
利益將受損害，乃依行政訴訟法第四十二條第一項規定，裁定命日商．日本勝利股份
有限公司獨立參加訴訟。茲摘敘兩造及參加人訴辯意旨如次：
甲、原告方面：
一、聲明：求為判決
１、原處分不利於原告部分及訴願決定均撤銷。
２、命被告為註冊第00000000號「傑偉士JVC」商標所指定之「無線電機器
    材」商品專用權應予撤銷之處分。
３、訴訟費用由被告負擔。
二、陳述：
１、按「商標註冊後有左列情事之一者，商標主管機關應依職權或據利害關係人之申
    請撤銷商標專用權：．．二、無正當事由迄未使用或繼續停止使用已滿三年者。
    」、「本法所稱商標之使用，係指為行銷之目的，將商標用於商品或其包裝、容
    器、標帖、說明書、價目表或其他類似物件上，而持有、陳列或散布。商標於電
    視、廣播、新聞紙類廣告或參加展覽會展示以促銷其商品者，視為使用。」商標
    法第三十一條第一項第二款前段及第六條定有明文。次按「左列事項應以法律定
    之：．．二、關於人民之權利、義務者。」、「行政行為應受法律及一般法律原
    則之拘束。」中央法規標準法第五條第二款及行政程序法第四條亦有明文。
２、商標法第三十一條規定所謂利害關係人，係指該商標之註冊對其權利或利益有影
    響關係者，同法第八條定有明文。系爭商標係指定使用於「電視機、電唱機、收
    音機、錄音機、無線電機器材、通信器材」商品，而原告營利事業項目中，包括
    「各種有線式及無線式通信器材、有線式及無線式數據機」，此有原告執照影本
    可稽，足證原告與參加人間為同業競爭關係。另參照被告第0000000號商
    標核駁審定書所載，原告前以「GVC」商標圖樣指定使用於無線電機器材等商品
    向被告申請註冊，經被告以系爭商標為引證資料，將原告「GVC」商標申請案為
    核駁處分，並無引據其註冊第五○七二八號「JVC」正商標，原告始就系爭商標
    提出撤銷，是系爭商標存在與否，對原告將來欲申請或使用商標，將會構成障礙
    ，難謂無影響權利或利益關係，原告自為適格之利害關係人。至原告以「GVC」
    商標圖樣為註冊申請，與系爭商標之正商標註冊第五○七二八號「JVC」商標是
    否構成近似，非本案得為審酌範圍，亦即，原告尚未重新以「GVC」商標圖樣申
    請註冊，現階段亦沒有「GVC」與「JVC」兩商標是否構成近似之判斷問題，應視
    將來商標申請案之商標圖樣及指定使用商品類別等項目加以審酌，故兩商標是否
    構成近似應非屬本案審查內容重點，難以註冊第五○七二八號「JVC」正商標存
    在，即謂原告非系爭商標撤銷事件之適格利害關係人。
３、被告及經濟部認參加人三年內確曾將系爭商標使用於「無線電機器材」商品，無
    非以參加人補送之西元一九九六年九月四日、五日銷售發票上標示「JVC BRAND
    PRODUCTS」及「ANTENNA FOR WIRELESS MICROPHONE」字樣，及其上記載之WT-Q
    80、WT-Q810型號，與參加人西元一九九五年改訂之產品型錄天線部分登載型號
    相符為據，惟：
  (1)系爭發票係參加人為銷售無線麥克風天線予「TAI SHENG MUSIC & VIDEO CD,LTD
    」而簽發，該發票僅係二公司間往來之商業文書，非商品本身，亦非商品之包裝
    、容器、標帖、說明書、價目表，更非包裝、容器、標帖、說明書、價目表之類
    似物件，縱前開銷售發票上記載「JVC」字樣，亦難認系爭商標使用之事實。
  (2)退步言，縱認前開銷售發票為商標法第六條第一項規定之商品說明書、價目表或
    類似物件，惟依商標法第六條第一項規定之商標使用事實除有前開物件外，亦有
    將該物件持有、陳列或散布，方屬商標法第六條第一項所稱之商標使用，惟前開
    銷售發票係參加人簽發予「TAI SHENG MUSIC & VIDEO CO,LTD」，參加人簽發前
    開銷售發票之行為並未該當商標法第六條第一項規定之「持有」或「陳列」至明
    ，且前開銷售發票所簽發對象亦僅有「TAI SHENG MUSIC & VIDEO CO,LTD」一家
    公司而已，亦非商標法第六條第一項之「散布」規定，蓋商標法第六條第一項之
    「散布」規定應指有多數相對人之行為而言，前開銷售發票簽發對象既僅有一家
    公司，焉能稱之「散布」，是參加人並未使用系爭商標，彰彰甚明。
  (3)再退步言，縱認前開銷售發票記載足認定參加人將系爭商標使用於「無線電機器
    材」商品，惟系爭商標自七十八年九月二日商標註冊以來，至今僅於八十五年九
    月四、五日為銷售二十四只無線麥克風用天線，而於銷售發票上使用系爭商標。
    換言之，系爭商標指定使用於「無線電機器材」商品自註冊日起至今約十一年期
    間，參加人僅使用一次，且銷售數量甚微，銷售對象亦非一般消費者，銷售目的
    亦係為搭配無線麥克風整體而銷售，其使用猶如未曾使用，參加人竟得以十一年
    使用一次之情事，享有排除他人使用與系爭商標同一或類似商標指定使用於與「
    無線電機器材」同一或類似商品之專用權，實有違商標法促進工商企業正常發展
    之立法意旨，妨礙其他本國公司自創品牌機會，如繼續准予商標專用權，恐失之
    公允，被告及經濟部均未注意及此，僅憑商標註冊十一年中一紙銷售發票遽認參
    加人已將系爭商標使用於「無線電機器材」商品，自有違誤。
４、參加人為無線麥克風之製造及供應商，此有參加人西元一九九五年型錄為證，而
    前開銷售發票上記載之銷售產品除「ANTENNA FOR WIRELESS MICROPHONE」（無
    線麥克風天線）外，亦有「WIRELESS MICROPHONE」（無線麥克風）及「TUNER
    FOR WIRELESS MICROPHONE」（無線麥克風調音器）之記載，足證前開銷售發票
    係參加人為銷售無線麥克風而簽發，「ANTENNA FOR WIRELESS MICROPHONE」僅
    為麥克風商品之一部分，非單獨銷售之商品，前開銷售發票所表彰者為無線麥克
    風，而非天線，故縱前開銷售發票使用系爭商標，亦係使用於麥克風商品而非天
    線，又麥克風並非「無線電機器材」商品，自難僅以前開銷售發票即認參加人已
    將系爭商標使用於「無線電機器材」商品，被告未注意前開銷售發票之整體文義
    ，逕認參加人業將系爭商標使用於「無線電機器材」類商品，洵非有據。
５、參加人稱系爭商標業已使用云云，係以參加人簽發前開發票為據，惟系爭商標為
    註冊第五○七二八號「JVC」商標之聯合商標，二者指定並使用之商品，均有「
    無線電機器材」項目，縱前開發票足證參加人「JVC」商標使用於「無線電機器
    材」商品，亦僅能證明參加人使用註冊第五○七二八「JVC」正商標事實，難認
    系爭商標業經使用。申言之，系爭商標與其正商標既均指定使用於「無線電機器
    材」商品，如欲將系爭商標使用於「無線電機器材」商品，自應以系爭商標圖樣
    為之，否則如何區別與其正商標之使用。倘僅有「JVC」商標圖樣使用，亦僅為
    註冊第五○七二八號「JVC」正商標之使用行為，非系爭商標之使用，況觀諸前
    開發票，參加人所標示者，僅係「JVC」圖樣，而無「偉傑世」文字，縱有商標
    使用事實，亦僅為註冊第五○七二八號「JVC」正商標之使用，無法與系爭商標
    使用等同視之，原處分及訴願決定未注意及此，顯有未洽。
６、詳言之，前發發票縱認有商標之使用，亦僅為註冊第五○七二八號「JVC」正商
    標使用，惟正商標之使用並無法視為系爭商標使用：
  (1)就文義解釋法言：依商標法第三十一條第一項第二款但書規定：「．．但有聯合
    商標使用於同一商品．不在此限。」之文義解釋，僅聯合商標之使用視為正商標
    之使用，正商標之使用並不視為聯合商標之使用，是縱註冊第五○七二八號「
    JVC」正商標確有使用之事實，亦不得視為系爭商標業已使用。
  (2)就歷史解釋法言：
    六十一年七月四日修正公布之商標法第三十一條第一項第二款及同法條第二項
      分別規定：「商標註冊後無正當事由迄未使用或繼續停止使用已滿二年者，商
      標主管機關應依職權或據利害關係人之申請撤銷其商標專用權」、「前項第二
      款規定，對於設有防護商標或聯合商標仍有使用其一者，不在此限。」，足證
      當時商標法第三十一條規定，僅以「聯合商標之使用視為正商標之使用」，並
      無「正商標之使用視為聯合商標之使用」之立法。
    現行商標法第三十一條第一項第二款但書係於八十二年十二月二十二日修訂，
      觀諸當時商標法第三十一條修正總說明，其中說明第四項即載明：「．．爰修
      正第二項規定併為第一項第二款但書．．」，足證現行商標法第三十一條第二
      款但書規定係由修正前商標法第三十一條第二項移植而成。亦即，現行商標法
      第三十一條第一項第二款但書規定，即為修正前商標法第三十一條第二項規定
      ，則修正前商標法第三十一條第二項既僅有「聯合商標之使用視為正商標之使
      用」之立法，將之移併為同法條第一項第二款但書後，亦應僅有「聯合商標之
      使用視為正商標之使用」之立法。
    此外，前開修正總說明全文為：「註冊商標必須使用於指定之商品，方為合法
      使用。正商標有使用時，不論其為防護商標或聯合商標有無使用均不撤銷，惟
      若僅使用防護商標，或使用聯合商標於非同一商品時，則尚難認為其正商標亦
      已合法使用。爰修正第二項規定併為第一項第二款但書。」，觀其整體文義應
      為：註冊商標應為合法之使用，就正商標部分而言，只要正商標本身有使用事
      實，無論其防護商標或聯合商標有無使用，該正商標均不撤銷，蓋正商標既已
      有使用之事實，自無撤銷正商標之理由，縱該正商標之防護商標或聯合商標並
      無使用之事實亦同，惟如僅有防護商標或聯合商標使用，而正商標本身並未使
      用時，尚難認正商標有合法使用之事實，故將原商標法第三十一條第二項規定
      移併為同法條第一項第二款但書規定，亦即將防護商標或聯合商標之使用擬制
      為正商標之使用。
  (3)就法源位階及法律適用言：
    商標法第三十一條所規定之商標專用權撤銷事由，賦予註冊商標專用權人以外
      之利害關係人得申請撤銷註冊商標專用權之權利，易言之，商標法第三十一條
      規定之商標撤銷事由，乃有關人民權利義務事項，依中央法規標準法第五條第
      二款規定，應由法律定之，不應任意擴張解釋，蓋商標法第三十一條第一項第
      二款但書規定既僅有「但有聯合商標使用於同一商品，或．．不在此限。」規
      定，亦僅有「聯合商標之使用視為正商標之使用」之立法，倘將該但書規定擴
      張解釋為「正商標之使用視為聯合商標之使用」，係不當限縮原告得申請撤銷
      系爭商標專用權之權利範圍，此等限縮亦係法律未明文規定，有違中央法規標
      準法第五條第二款規定至明。
    商標法並無民法第一條規定：「民事，法律所未規定者，依習慣，無習慣者，
      依法理。」，是商標法第三十一條所定撤銷商標註冊事由，自應完全依法律規
      定行之，要無依習慣或依法理餘地。倘將商標法第三十一條第一項第二款但書
      規定解釋包括「正商標之使用視為聯合商標之使用」之意旨，乃擴張法條文義
      原未規定事項，顯係法條規定（商標法第三十一條第一項第二款但書）之「類
      推適用」而非直接適用，亦即適用「法理」。是姑不論「聯合商標之使用視為
      正商標之使用」與「正商標之使用視為聯合商標之使用」二者是否為相同事項
      ，得否為相同處理（亦即得否類推適用），惟商標法既無如民法第一條規定，
      則任意擴張解釋商標法第三十一條第一項第二款但書規定範圍，除違中央法規
      標準法第五條第二款規定外，亦違商標法第三十一條第一項第二款但書規定，
      不當限縮原告得申請撤銷系爭商標之權利範圍，侵害原告之權益至鉅。
  (4)就聯合商標本身性質言：
    聯合商標（associationmark）首見於英國西元一九○五年商標法（
      Trademarks Act 1905）第二十四條及第二十七條規定，其立法目的係因當時
      商標專用權人常為因應各地不同之行銷環境，須將已註冊之商標圖樣作不同改
      變，以促銷其商品，後因他國立法例多有「外國商標須於本國取得註冊」規定
      ，致使須將近似之各商標於英國取得註冊，為避免造成不同商標專用權人持有
      近似商標情事，聯合商標乃不得單獨移轉予他人，又因正商標與聯合商標之關
      連，專用權人可藉聯合商標之使用，維持其正商標，不致因正商標未使用而被
      撤銷。
    聯合商標存在之歷史因素，實係因避免造成不同商標專用權人持有近似商標，
      從而，正商標與聯合商標二者實均為獨立存在之商標，僅因前揭歷史因素而將
      二商標專用權以「正商標」（先申請註冊者）及「聯合商標」（後申請註冊者
      ）視之，聯合商標存在相對正商標而言，非僅具附屬地位，聯合商標本身亦為
      獨立商標專用權，是正商標之使用與聯合商標之使用並無所謂孰輕孰重問題，
      商標法第三十一條第一項第二款但書規定，僅係因正商標先於聯合商標而存在
      ，故將商標專用權人使用後存在者（聯合商標）之事實，擬制為使用先存在者
      （正商標）之事實而已。
  (5)更何況，正商標存在係先於聯合商標，如認正商標之使用得視為聯合商標之使用
    ，將產生商標專用權尚未成立即有使用事實之繆誤，例如正商標Ａ係於八十九年
    二月一日註冊，而其聯合商標Ｂ係於九十年二月一日始行註冊，如認Ａ正商標之
    使用得視為Ｂ聯合商標之使用，則Ａ正商標於八十九年二月一日至九十年一月三
    十一日使用時，Ｂ聯合商標尚未存在，竟可得出Ｂ商標已於八十九年二月一日至
    九十年一月三十一日間即已使用事實，商標尚未存在即已使用，豈非繆誤。
  (6)至於被告就本件使用證據之認定，顯有擴張解釋之嫌，妨礙原告行使商標撤銷權
    ，其見解僅能作為將來可能修法之方向，本件仍應回歸法律規定，始符法制。另
    被告內部曾就商標法之修法方向進行研討，逐步廢除聯合商標乃未來必然趨勢，
    原告當初申請「GVC」商標註冊時，即遭被告以系爭商標引證據以核駁，系爭商
    標之正商標雖為著名商標，惟其著名範圍並不及於無線電機器材產品，原告對系
    爭商標申請撤銷，洵非無理。
７、綜上所述，被告及經濟部均未注意前開銷售發票並非商標法第六條第一項規定之
    商標使用物件，且前開銷售發票簽發對象僅有一家公司，自非商標法第六條第一
    項所規定之「持有、陳列及散布」使用行為，參加人縱有簽發前開銷售發票之事
    實，亦非商標法第六條第一項所規定之商標使用行為，且前開銷售發票整體文義
    係為銷售無線麥克風而非天線本身，斷認參加人已將系爭商標使用於「無線電機
    器材」商品，已有違誤。況以系爭商標註冊至今十一年中之一紙銷售發票遽認參
    加人已將系爭商標使用於「無線電機器材」商品，更有違商標法第一條所定之立
    法意旨。退步言，縱前開發票足為商標已使用之證據，亦僅證明參加人已使用正
    商標之事實，無法視為系爭商標之使用，是系爭商標既無使用之事實，且已逾三
    年期間，依商標法第三十一條第一項第二款但書規定，系爭商標應予撤銷，原處
    分認事用法均有違誤，訴願決定維持亦非有據。
乙、被告方面：
一、聲明：求為判決駁回原告之訴，訴訟費用由原告負擔。
二、陳述：
１、按「商標註冊後，無正當事由迄未使用或繼續停止使用已滿三年者，商標主管機
    關應依職權或據利害關係人之申請撤銷其商標專用權，但有聯合商標使用於同一
    商品，或商標授權之使用人有使用且提出使用證明者，不在此限」、「前項第二
    款之撤銷得就註冊商標所指定之一種或數種商品為之。」商標法第三十一條第一
    項第二款及第二項定有明文。另所謂利害關係人，係指該商標註冊對其權利或利
    益有影響關係者，同法第八條定有明文。系爭商標指定使用於「電視機、電唱機
    、收音機、錄音機、無線電機器材、通信器材」商品，而據原告執照影本所載，
    其「各種有線式及無線式通信器材、有線式及無線式數據機」為所營事業項目之
    一，原告應係競爭同業關係，故系爭商標存在與否，對原告之權利或利益難謂無
    影響，原告自屬適格之利害關係人。至原告申請「GVC」商標註冊，被告援引系
    爭商標作為核駁依據，無引據其正商標，乃因被告就商標註冊申請案審查，僅需
    認兩商標構成近似即可作為核駁依據，並無明文規定須將所有可能證據均列入核
    駁依據，合先敘明。
２、所謂「商標之使用」，依商標法第六條及第二十一條規定意旨，係指為行銷之目
    的，將商標用於指定之商品或其包裝、容器、標帖、說明書、價目表或其他類似
    物件上，而持有、陳列或散布而言。商標於電視、廣播、新聞紙類廣告或參加展
    覽會展示以促銷商品者，視為使用。至於有無使用事實，應依客觀事實及證據認
    定。原告主張系爭商標自七十八年九月一日獲准註冊至今，參加人均未使用該商
    標於「無線電機器材、通信器材」商品，顯有未使用已滿三年之情事，並檢送市
    場調查報告書、受訪者名片、查訪地點照片等證據資料，經被告依參加人檢送之
    西元一九九六年十一月、八月、一九九七年三月、十一月、一九九八年九月、十
    二月、一九九九年六月載貨證券、銷售發票、型錄及一九九八年七月大成報體育
    版、一九九九年一月民生報頭版、同年七月PRIME AV雜誌及八月世界電影雜誌等
    證據資料，僅認系爭商標及其註冊第五○七二八號「JVC」正商標有使用於「電
    視機、電唱機、收音機、錄音機」商品，而參加人補送之一九九六年九月四日及
    五日銷售發票上標示「JVC BRAND PRODUCTS」及「ANTENNA FOR WIRELESS
    MICROPHONE」字樣，以及記載之WT-Q80、WT-Q810型號，與一九九五年改訂版產
    品型錄天線部分登載之型號相符，堪認系爭商標之正商標有使用於「天線」商品
    ，是原告主張系爭商標未使用於「無線電機器材」商品，尚待斟酌。至「通信器
    材」商品部分，參加人並未提出任何使用證據，復無聲明有何正當事由，從而系
    爭商標未使用於「通信器材」商品已滿三年之情事，洵堪認定。
３、原告稱參加人為無線麥克風之製造及供應商，其檢附銷售發票上記載之產品除「
    ANTENNA FOR WIRELESS MICROPHONE」（無線麥克風天線）外，尚有「WIRELESS
    MICROPHONE」（無線麥克風）及「TUNNER FOR WIRELESS MICROPHONE 」（無線
    麥克風調音器）之記載，足證該發票係為銷售無線麥克風而簽發，「ANTENNA
    FOR WIRELESS MICROPHONE」僅為麥克風商品之一部分，非單獨銷售之商品，縱
    前開發票使用系爭商標，亦係使用於麥克風商品而非天線，自難以前開發票即認
    參加人將系爭商標使用於「無線電機器材」商品云云。惟由參加人檢送之西元一
    九九六年九月四日、五日之銷售發票，其上既明顯且單獨標示「ANTENNA　FOR
    WIRELESS MICROPHONE」之商品名稱，復有一九九五年修訂版之產品型錄上刊登
    之天線商品佐證，即難認其非單獨銷售之一項商品，縱該銷售發票上記載之產品
    除「ANTENNA FOR WIRELESS MICROPHONE」（無線麥克風天線）外，尚有「
    WIRELESS MICROPHONE」（無線麥克風）及「TUNNER FOR WIRELESS MICROPHONE
    」（無線麥克風調音器）之記載，亦難認系爭商標僅使用於麥克風商品，而未使
    用於天線商品，原告雖稱系爭商標註冊十三年均未使用，惟未立證以明，縱參加
    人確未使用，然於原告申請系爭商標撤銷時確具使用事實，應認為其瑕疵行為業
    已補正，故被告所為處分，洵無違誤。
４、商標法立法精神即係維持商標使用秩序，我國商標法係採先申請註冊主義，即先
    申請商標註冊者，對該商標具有排他性之商標專用權，且為維持商標秩序，對近
    似商標指定使用於相同或類似商品時，須由同一人申請註冊，此即聯合商標之由
    來，同時商標法亦有防護商標之設計，目的均係防止消費者混淆誤認之公益考量
    ，故有關聯合商標或防護商標應歸屬同一人所有為原則。另按申請商標註冊，依
    商標法第六條規定，原則應即使用該商標於特定商品或服務，否則即有依商標法
    第三十一條規定予以撤銷之虞，惟因聯合商標與正商標係屬近似之商標，且均係
    使用於相同或類似之商品，故只要其中之一具有使用之事實，則參照商標法立法
    意旨及精神，即無加以撤銷之必要。
５、按正商標與聯合商標具有類似民法上之主物、從物之關係，被告作成本件處分時
    之商標法第三十一條第一項第二款但書雖僅規定：「但有聯合商標使用於同一商
    品者．．，不在此限。」，固未明文正商標之使用視為聯合商標之使用，惟按八
    十二年十二月二十二日商標法修正總說明之立法理由：「註冊商標必須使用於指
    定之商品，才為合法使用。正商標有使用時，不論其防護商標或聯合商標有無使
    用均不撤銷。若使用防護商標或聯合商標非於同一之商品時，則尚難認為其正商
    標之使用。」，嗣經被告八十三年十一月二十八日台商九四二字第二二○三九九
    號函說明：「商標法第三十一條第一項第二款但書規定：『但有聯合商標使用於
    同一商品者，．．不在此限。』係從修正前商標法第三十一條第二項規定而來。
    修正後之規定，僅刪除防護商標之擬制使用與加限制使用於同一商品而已，其餘
    與修正前並無差異。而正商標與聯合商標使用其一者，應無商標法第三十一條第
    一項第二款規定之適用，迭經被告以（六九）台商拾柒字第二○一一五五號函及
    （七六）台商貳拾字第二○七九八九號函釋在案。且本條立法理由亦明示『正商
    標有使用時，不論其防護商標或聯合商標有無使用均不撤銷』，故正商標與聯合
    商標於同一商品有使用其一者，其相關之正商標或聯合商標亦不因未使用而撤銷
    其專用權。」，是以，正商標如有使用，其聯合商標即視為亦有使用，法所以未
    明文規定，並非有意排除，而係緣於自明之理。
６、再者，正商標與聯合商標間，具有圖樣近似及商品類似關係，所謂「近似」及「
    類似」必然係「相互近似」及「相互類似」，是正商標與聯合商標間，本質上乃
    相互聯合，其所以分為正商標、聯合商標，純係基於行政管理需求，尚不影響其
    互聯本質。從而，其中之一商標之使用即可視為另一商標之使用，此種使用之擬
    制效果，當係相互雙向。至於法條僅規定聯合商標之使用得視為正商標之使用，
    乃係以往有昧於「正」、「聯」之用語，以「正」為主、以「聯」為從，認正商
    標之使用固得視為聯合商標之使用，至於聯合商標之使用則未必然可視為正商標
    之使用，有此疑義，方才僅就此部分予以明定。
７、系爭商標之註冊第五○七二八號「JVC」正商標為一著名商標，具極高知名度，
    為免他人有搭便車致消費者產生混淆誤認之虞，其保護範圍將更為廣泛及淡化，
    此均為商標法上公益考量。原告如欲申請商標註冊指定使用於同一或類似之商品
    ，均可能遭被告依商標法第三十七條第七款據以核駁，被告雖不否認原告對於本
    件具利害關係，惟參照商標法立法意旨，參加人所提正商標之使用證據，得視為
    系爭商標使用之事實，原告執意對系爭商標申請撤銷，似無實益。至原告所述聯
    合商標廢除問題，因聯合商標為目前現存制度，是否廢除，尚不明確，且與本件
    爭執並無直接關涉。
８、綜上所述，參酌前揭八十二年商標法修正理由暨相關函釋及衡諸正商標與聯合商
    標之實質相互聯合關係，二者間之擬制使用效果，應係雙向，正商標之使用得視
    為聯合商標之使用，誠屬當然之理，系爭商標之正商標註冊第五○七二八號「
    JVC」商標既有使用於無線電機器材等同一商品，則系爭商標專用權自不應撤銷。
丙、參加人之陳述：
１、按「商標註冊後無正當理由迄未使用或繼續停止使用已滿三年者，商標主管機關
    應依職權或據利害關係人申請撤銷商標專用權。」商標法第三十一條第一項第二
    款定有明文。所謂利害關係人，係指該商標之註冊對其權利或利益有影響關係者
    ，同法第八條定有明文。系爭商標係指定使用於「電視機、電唱機、收音機、錄
    音機、無線電機器材、通信器材」等商品，而原告營業項目雖包括「各種有線式
    及無線式通信器材、有線式及無線式數據機」，惟並無關於系爭商標所指定使用
    之無線電機器材商品，是原告於本件訴訟是否有經濟上之利害關係，容非無疑。
２、提起任何訴訟請求法院裁判，均應以有權利保護必要為前提，具備權利保護必要
    者，其起訴始有值得權利保護之利益存在，最高法院五十二年台上字第七七七號
    判決亦明示：「訴之提起須有法律上之利益，法院始得依訴之聲明，為有利於原
    告之判決，若無此利益即訴權存在要件有欠缺，法院應認原告之訴無理由而駁回
    之。」，即指訴訟顯無法律上之利益，應以裁定駁回，以免浪費國家司法資源，
    此訴權存在要件於提起行政訴訟時亦應具備，此可參照行政訴訟法第一百零七條
    及民事訴訟法第二百四十九條規定。原告曾申請「GVC」商標註冊，因與系爭商
    標圖樣近似而遭核駁，目前已無法律上利害關係，原告僅申請撤銷系爭商標，參
    加人尚有註冊第五○七二八號「JVC」正商標存在，原告縱撤銷系爭商標，惟「
    JVC」與「GVC」於讀音及外觀上近似，且正商標亦指定使用於「無線電機器材」
    ，原告仍不能使用其「GVC」商標於無線電機器材，原告實無提起本件行政訴訟
    之法律實益，即其訴權並不存在，徒浪費司法資源，應予駁回。
３、按「商標註冊後無正當理由迄未使用或繼續停止使用已滿三年者，商標主管機關
    應依職權或據利害關係人之申請撤銷商標專用權。」、「撤銷得就註冊商標所指
    定之一種或數種商品為之。」固為商標法第三十一條第一項第二款及同法第三十
    一條第二項所明訂，惟商標於三年內仍有使用即無本款適用。次按「本法所稱商
    標之使用，係指為行銷之目的，將商標用於商品或其包裝、容器、標帖、說明書
    、價目表或其他類似物件上，而持有、陳列或散布。商標於電視、廣播、新聞紙
    類廣告或參加展覽會展示以促銷其商品者，視為使用。」商標法第六條定有明文
    。而正商標或聯合商標有一使用者，視為全體有使用，至其有無使用事實，應依
    客觀事實及證據認定之。另依經濟部經分五八訴第一六八一二號訴願決定意旨：
    已銷售市面，雖未大量行銷普及各地市場，亦為已使用；統一發票上如已載明商
    標及商品名稱，為已使用。
４、系爭商標係指定使用於舊商品分類第八十六類之「電視機、電唱機、收音機、錄
    音機、無線電機器材、通信器材」等商品之世界性著名商標，原告對商品中之「
    無線電機器材、通信器材」認有商標法第三十一條第一項第二款規定情事，申請
    撤銷系爭商標專用權，惟系爭商標確於最近三年內有繼續使用：
  (1)參加人已檢呈系爭商標及其正商標註冊第五○七二八號「JVC」商標於「無線電
    機器材、通信器材」商品之使用證據，包括：無線電麥克風、調諧器及天線等之
    載貨證券、銷售發票、型錄及廣告等，此可參照參加人於八十八年九月二十二日
    商標撤銷答辯書及八十八年十月十六日商標撤銷答辯補充證據書所提之證據資料
    ，其中可見「天線」（型號WT-Q810、WT-Q80）仍具獨立交易價值。
  (2)依「大英科技百科全書９」將無線電Radio定義為「一種在兩地之間利用磁現象
    通訊的工具」，另「無線電辭典」則定義為「凡不藉導線以電磁波之幅射力而傳
    遞電訊者，稱曰無線電」，且按無線電工作原理，係依循無線電信號從空間內一
    點到另一點所經由之途徑，此段旅程從聲源進入麥克風開始，經過調變和載波組
    合，最初音頻信號送入發射器和天線，而調變後之載波則送入大氣中，再被接收
    機接受，於接收機裡，電波經過放大、解調後，經過放大器進入揚聲器，從電子
    信號再生為原來聲音，此可參照「大英科技百科全書９」第十四頁及第十五頁附
    圖所載。從而，麥克風、麥克風放大器、低頻放大器、調變放大器、振盪器、射
    頻放大器、調變後信號放大器、天線等均為無線電機設備。
  (3)「中央英漢計算機百科辭典」亦將天線Antenna定義為一種開放導體系統，且逕
    認其為無線電設備；另「馬格羅希爾科技辭典（McGRA -HILL DICTIONARY OF
    SCIENTIFIC AND TECHNICAL TEMS）」及日本出版之「科學技術用語大辭典」亦
    認為天線係用於無線電波之發射（送信）或接收（受信）之裝置，而無線麥克風
    Wireless Microphone則係「一種將聲音信號造成的空氣壓波轉變為電信號的電
    聲轉換器」；又「電子情報通信手冊」第586頁6-4-2記載：無線麥克風係遠隔地
    點間之移動說話人之聲音予以收音之裝置。是依前揭說明，天線及無線麥克風皆
    屬無線電機器材，故參加人所提之使用資料確可證明系爭商標及其正商標最近三
    年內確有使用於「無線電機器材」商品之事實。
５、原告稱銷售發票非商品本身，並稱參加人簽發銷售發票行為，並未該當商標法第
    六條第一項規定云云。惟商標法第六條係規定「商標使用」之定義，指為行銷目
    的，將商標用於商品上，而「持有」、「陳列」或「散布」者，非僅有「散布」
    始堪認定為商標之使用，參加人將原由其持有之「JVC」商品銷售他人，已構成
    該條所稱商標使用之要件。況本件乃系爭商標是否違反商標法第三十一條第一項
    第二款前段應否撤銷商標專用權之認定，依前揭經濟部經分五八訴第一六八一二
    號訴願決定意旨，顯認其基準在於是否有使用之事實，而非使用之多寡。亦即，
    銷售發票係已行銷販賣事實之證明文件，縱銷售對象僅為一家公司，然一般公司
    之進貨，並非僅將貨物放置倉庫，衡諸常理，原告質疑銷售發票不足以代表系爭
    商標已使用於「無線電機器材」商品，實屬無稽。再者，原告稱參加人銷售無線
    麥克風用天線，自註冊日起至今約十一年期間，僅使用一次，且數量甚微云云。
    惟按商標法第三十一條第一項第二款規定，參加人祇須提出撤銷申請日前最近三
    年內之使用證據用以證明系爭商標是否繼續使用，即為已足，並無規定須提出使
    用證據數量之多寡，原告質疑數量甚微，非但不合理，且係無端擴張前揭商標法
    要求，從而，參加人依法並不需提出自註冊日以來所有銷售發票，況一般公司之
    銷售發票依法亦僅保留五年，本件參加人所提出銷售發票，已足證系爭商標之使
    用。
６、參加人已提出系爭商標之註冊第五○七二八號「JVC」正商標已使用資料，應認
    系爭商標已有使用之事實。原告稱商標法第三十一條第一項第二款但書未明文規
    定正商標之使用得視為聯合商標之使用，質疑本件縱有商標使用事實，亦僅為註
    冊第五○七二八號「JVC」正商標之使用，無法與系爭商標之使用等同視之。惟
    正商標之使用得作為不撤銷聯合商標之理由，實乃自明之理，無待明文規定：
  (1)從聯合商標之定義言：按「同一人以同一商標圖樣，指定使用於類似商品，或以
    近似之商標圖樣，指定使用於同一商品或類似商品，應申請註冊為聯合商標。」
    商標法第二十二條定有明文。系爭商標因其商標圖樣與正商標「JVC」近似而依
    法申請為聯合商標，倘因正商標之使用不能視為聯合商標之使用，而致系爭商標
    被撤銷，則參加人仍得立即以系爭商標圖樣重新申請為「JVC」正商標之聯合商
    標，且實無理由不被核准，如此反覆申請，徒增行政機關作業困擾。且按聯合商
    標制度，旨在運用巧妙方法，於不失商標類似範圍內，變換自己商標，以防止狡
    黠之徒仿冒影射，具有擴大保護自己商標及保護消費者免於對商品來源發生混淆
    誤認作用。因聯合商標之附屬性及近似於正商標商標圖樣，復指定同一或類似商
    品，故正商標有使用事實，聯合商標即無被撤銷餘地，實無待明文規定。另法律
    解釋應符合人民期待及兼顧安定性，倘正商標有使用事實未遭撤銷，聯合商標縱
    遭撤銷，正商標專用權人仍得依現行法申請同一聯合商標，則前此撤銷聯合商標
    之舉，實無意義。
  (2)目前實務及學說見解均認正商標有使用事實，即無撤銷聯合商標之餘地，被告於
    九十年十一月十四日開庭時，已說明實務一向認正商標、聯合商標有一使用，即
    不撤銷該等商標，並提出相關資料。另學說見解中，早期有李茂堂所著「商標法
    之理論與實務」主張：倘其正商標有使用之事實，自無撤銷其防護商標或聯合商
    標之餘地；近來則有曾陳明汝所著「商標法原理」認：正商標與聯合商標，只要
    使用其一，即符合商標之使用，例如，正商標使用，聯合商標不使用或停止使用
    ，均不受影響；學者皆肯認正商標有使用事實，自無適用商標法第三十一條第二
    項撤銷聯合商標之餘地。系爭商標及其正商標註冊第五○七二八號「JVC」最近
    三年均仍繼續使用中，而商標法既明定聯合商標之使用得視為正商標之使用，且
    參加人所提證據資料均為正商標之使用證據，得視為聯合商標使用事實，其理灼
    然至明，故請駁回原告之訴，俾維參加人權益。
　  理  由
一、按「商標註冊後有左列情事之一者，商標主管機關應依職權或據利害關係人申請
    撤銷商標專用權：．．二、無正當事由迄未使用或繼續停止使用已滿三年者。但
    有聯合商標使用於同一商品，或商標授權之使用人有使用且提出使用證明者，不
    在此限。．．」、「本法所稱利害關係人，係指該商標之註冊對其權利或利益有
    影響之關係者。」為商標法第三十一條第一項第二款及第八條所規定。又「按商
    標法第十六條第一項第二款（即現行商標法第三十一條第一項第二款）規定，商
    標專用權在註冊後並無正當事由，迄未使用已一年或停止使用已滿二年者，商標
    主管機關得依職權或據利害關係人之申請撤銷之，所謂『利害關係』，係指對現
    已存在之權利或合法利益有影響關係而言。」亦為行政法院（現改制為最高行政
    法院，下同）五十五年度判字第三○一號著有判例。是商標法第三十一條第一項
    第二款所謂之利害關係人，係指現已存在之權利或合法利益有影響關係而言，至
    於將來可能發生權利利益之希望，既非現實之權利或利益可比，自不包括在內。
    且所謂利害關係，應指法律上之利害關係，而有別於經濟上之利害關係及感情上
    之利害關係，因此，其一般之競爭同業，能否對之申請撤銷商標專用權，應就具
    體案件審認其就系爭商標專用權之存廢，有無商標法上之利害關係，以及該項關
    係有無依商標法由法院加以保護之價值及必要定之（行政法院七十一年十月份及
    八十二年八月份庭長評事聯席會議決議參照）。
二、參加人於七十七年十一月十六日以「傑偉士JVC」商標即系爭商標，作為其註冊
    第五○七二八號「JVC」正商標之聯合商標，指定使用於當時商標法施行細則第
    四十九條所定商品及服務分類表第八十六類之電視機、電唱機、收音機、錄音機
    、無線電機器材、通信器材等商品，向被告申請註冊，經被告准列為註冊第00
    000000號聯合商標。嗣原告以系爭商標所指定之「無線電機器材、通信器
    材」商品專用權有違商標法第三十一條第一項第二款之規定，於八十八年七月八
    日申請撤銷該註冊聯合商標前述商品專用權。案經被告審查，為「註冊第000
    00000號『傑偉士JVC』商標所指定之『通信器材』商品專用權應予撤銷。
    」之處分。原告對於原處分未撤銷註冊第00000000號「傑偉士JVC」商
    標所指定之「無線電機器材」商標專用權部分不服，以其為利害關係人，循序提
    起訴願及本件訴訟，並主張其營利事業項目包括「各種有線式及無線式通信器材
    、有線式及無線式數據機」，與參加人間為同業競爭關係；另原告前以「GVC」
    商標圖樣指定使用於無線電機器材等商品向被告申請註冊，經被告援引系爭商標
    而為核駁處分，原告乃就系爭商標提出撤銷，是系爭商標存在與否，對原告將來
    欲申請或使用商標，將會構成障礙，難謂無影響權利或利益關係云云。第查，原
    告主張其與參加人間為同業競爭關係乙節，僅屬彼此間之經濟上利害關係，尚與
    法律上之利害關係有別；至原告於申請撤銷系爭商標所指定之「無線電機器材、
    通信器材」商品專用權以前，雖曾另案以「GVC」商標申請註冊，惟既經被告為
    核駁處分，且目前原告並未因「GVC」商標註冊申請案涉訟中，亦未重新以「GVC
    」商標圖樣申請註冊，則原告對系爭商標並無任何權利或利益之影響可言。縱系
    爭商標所指定之「無線電機器材」商標專用權有原告主張之商標法第三十一條第
    一項第二款情形，而可撤銷其商標專用權，使原告商標註冊之申請得予獲准，亦
    屬將來可能發生權利利益之希望而已，既非現已存在之權利或合法利益，揆諸首
    開判例說明及行政法院庭長評事聯席會議決議，尚難認原告為商標法第三十一條
    第一項所規定之利害關係人。本件被告雖依原告之申請，審酌系爭商標所指定之
    「無線電機器材、通信器材」商標專用權有否原告所主張之商標法第三十一條第
    一項第二款規定情形，惟被告所為「註冊第00000000號『傑偉士JVC』
    商標所指定之『通信器材』商品專用權應予撤銷。」之處分，實與被告發動職權
    所為無異，然此非謂原告即因之取得商標法第三十一條第一項所規定之利害關係
    人地位，是被告依職權撤銷系爭商標所指定之「通信器材」商品專用權之處分，
    及訴願決定駁回其訴願，仍予維持原處分，揆諸首揭說明，於法均無違誤。原告
    起訴聲明撤銷原處分不利於原告部分及訴願決定，暨求為判決命被告為註冊第0
    0000000號「傑偉士JVC」商標所指定之「無線電機器材」商品專用權應
    予撤銷之處分，均為無理由，應併予駁回。
三、兩造其餘攻擊防禦方法均與本件判決結果不生影響，故不逐一論述，併此敘明。
據上論結，本件原告之訴為無理由，爰依行政訴訟法第九十八條第三項前段，判決如
主文。
中　　華　　民　　國　　  九十一  　　年　　 一　 　月　  　三十一　　　日
                               臺 北 高 等 行 政 法 院  第 三 庭
                                           審 判 長 法  官　徐瑞晃
           　　　　　　　　　　　　　　　　　　　　 法　官　李得灶
           　　　　　　　　　　　　　　　　　　　　 法　官　曹瑞卿
右為正本係照原本作成。
如不服本判決，應於送達後二十日內，向本院提出上訴狀並表明上訴理由，如於本判
決宣示後送達前提起上訴者，應於判決送達後二十日內補提上訴理由書（須按他造人
數附繕本）。
中　　華　　民　　國　　  九十一  　　年　　 一　 　月　  　三十一　　　日
            　　　　　　　　　　　 　　　    　     書記官  方偉皓
